臺灣高等法院臺中分院民事判決　96年度家上易字第17號
上　訴　人
即被告　　　乙○○
　　　　　　丙○○○
上列二人共同
訴訟代理人　陳大俊律師
　　　　　　　　　　　住台中市.
上列二人共同
訴訟代理人　張秀瑜律師
　　　　　　　　　　　住台中市.
視同上訴人
即被告　　　子○○　　住台中縣.
　　　　　　辰○○　　住台中縣.
　　　　　　戊○○○　住台中縣.
　　　　　　甲○○○　住台中縣.
　　　　　　丑○○　　住台中縣.
　　　　　　寅○○　　住台中縣.
　　　　　　　　　　　住台中縣.
　　　　　　卯○○　　住台中縣.
被上訴人
即原告　　　壬○○　　住台中縣.
　　　　　　丁○○　　住台中縣.
　　　　　　癸○○　　住台中縣.
　　　　　　　　　　　住台中縣.
　　　　　　己○○　　住台中縣.
　　　　　　庚○○　　住台中縣.
　　　　　　辛○○　　住台中縣.
上列六人共同
訴訟代理人　施瑞章律師
　　　　　　　　　　　住台中市.
上列當事人間請求土地所有權移轉登記等事件，上訴人對於民國
96年4月23日臺灣臺中地方法院94年度家訴字第312號第一審判決
提起上訴，本院於96年10月17日言詞辯論終結，判決如下：
    主  文
原判決廢棄。
被上訴人在第一審之訴駁回（即先位之訴駁回）。
被告即視同上訴人子○○、辰○○應連帶給付原告即被上訴人壬
○○新台幣參拾萬元，連帶給付原告即被上訴人丁○○新台幣壹
佰伍拾萬元，連帶給付原告即被上訴人癸○○、己○○、庚○○
、辛○○新台幣壹佰玖拾貳萬元，暨均自民國89年1月26日起至
清償日止按年息百分之五計算之利息。
原告即被上訴人其餘備位之訴均駁回。
第一、二審訴訟費用，由被告即視同上訴人子○○、辰○○連帶
負擔。
    事實及理由
壹、程序方面：
一、按預備訴之合併，係原告預慮其提起之訴訟，不能獲得勝訴
    判決，於同一訴訟程序合併提起他訴，以備其先位之訴受敗
    訴判決時，請求法院就後位之訴予以判決。申言之，係以當
    事人先位之訴有理由，為後位之訴之解除條件，先位之訴無
    理由，為後位之訴之停止條件。查本件被上訴人提起預備訴
    之合併，原判決並以先位之訴有理由為被上訴人勝訴判決，
    然查上訴人乙○○、丙○○○就其敗訴部分，提起上訴，被
    上訴人亦表明如先位之訴無理由，請求就備位之訴辯論判決
    ，則備位之訴隨同先位之訴同時繫屬於第二審本院，且被上
    訴人主張先位聲明代位辰○○行使對被繼承人魏金火之全體
    繼承人之權利，則未上訴之魏金火繼承人子○○等、及辰○
    ○自有民事訴訟法第五十六條之適用，應為視同上訴人。
二、視同上訴人子○○、辰○○等七人經合法通知，未於言詞辯
    論到場，核無民事訴訟法第三百八十六條所列各款情形，茲
    依被上訴人之聲請，由其一造辯論而為判決。
貳、訴訟要旨：
甲、被上訴人部分：
一、被上訴人主張：查被上訴人癸○○、己○○、庚○○、辛○
    ○等四人（下簡稱癸○○等四人）係訴外人魏淑英之法定繼
    承人（查魏淑英於八十九年七月二十三日死亡，且為魏金火
    之次女）；且同時與上訴人丙○○○、子○○、戊○○○、
    甲○○○、丑○○、寅○○、卯○○等十一人（下簡稱丙○
    ○○等十一人）均係魏金火之法定繼承人（查魏金火於八十
    四年一月十日死亡）。又乙○○係丙○○○之配偶；辰○○
    係子○○之配偶；魏謝素真係寅○○之配偶；魏鄭素珍即魏
    鄭美蓁係卯○○之前配偶。又於七十九年九月十八日，已故
    之魏金火、上訴人乙○○、子○○、辰○○、寅○○、卯○
    ○、與訴外人魏鄭素珍、魏謝素真，共同簽訂協議書（下簡
    稱79年9月18日協議書），以書面文書確認：門牌號碼臺中
    縣大雅鄉○○村○○路六之一號、六之二號工廠之土地及建
    物，即坐落臺中縣大雅鄉○○段十之一、十四、十五、二十
    、二十之一等地號土地，及其上第十三、十四、十五、十六
    等建號建物（下稱系爭房地或系爭土地），雖登記為上訴人
    乙○○所有，但事實上系爭房地實為已故魏金火與上訴人乙
    ○○所共有，應有部分各為二分之一，並由魏金火將其應有
    部分信託在上訴人乙○○名下；且雙方約定魏金火願將系爭
    房地之所有權二分之一平均分配予三位媳婦，即上訴人辰○
    ○及訴外人魏謝素真、魏鄭素珍（即鄭美蓁），各取得持分
    各六分之一，並明定自八十年農曆元月一日起生效履行。申
    言之，系爭房地係魏金火、上訴人乙○○各出資一半購買，
    魏金火將系爭土地及房屋所有權應有部分二分之一，信託登
    記在乙○○名下。又魏金火已於八十四年一月十日死亡，該
    信託關係消滅，乙○○即應將系爭房地應有部分二分之一返
    還信託物予魏金火之全體繼承人所有，魏金火之全體繼承人
    再將系爭房地應有部分各六分之一辦理所有權移轉登記為上
    訴人辰○○、訴外人魏謝素真、魏鄭素珍所有。又於87年1
    月2日魏鄭素珍及卯○○夫妻二人將其受贈上開六分之一的
    持分讓渡與子○○及辰○○夫妻二人（下簡稱87年1月2日讓
    渡契約書）。又於八十九年一月二十五日，壬○○、謝素真
    、丁○○、魏淑英（四人合稱為乙方）、共與子○○、辰○
    ○（稱為甲方、且辰○○為子○○之連帶保證人）共同簽訂
    協議書（下簡稱89年1月25日協議書），子○○積欠壬○○
    等四人新台幣（以下同）五百一十萬元，願以上揭台中縣大
    雅鄉○○村○○路六之一、六之二號工廠約一千坪「持分六
    分之二土地」抵償債務。其中壬○○之債權額為三十萬元，
    以上開五坪地抵債（五坪土地換算為應有部分各十萬分之四
    九八）；丁○○之債權額為一百五十萬，以上開二十五坪抵
    債（二十五坪土地換算為應有部分各十萬分之二四九一）；
    魏淑英之債權額為一百九十萬餘元，以上開土地三十二坪扺
    債（三十二坪土地換算為應有部分各十萬分之三一八八，並
    由癸○○、己○○、庚○○、辛○○公同共有）。換言之，
    89年1月25日抵債協議書，當事人既未約定以土地之特定位
    置面積為抵償，其真意應係以被上訴人各人應取得土地面積
    換算應有部分比例為抵償，並有子○○、辰○○證詞可證。
    又子○○、辰○○迄未履行移轉土地應有部分，以為清償債
    務。又魏金火已死亡，上訴人乙○○依上開七十九年九月十
    八日協議書約定，應返還信託土地並將該信託土地所有權移
    轉登記為魏金火之全體繼承人所有後，再由全體繼承人移轉
    其中六十二坪土地為視同上訴人辰○○所有。再視同上訴人
    辰○○依八十九年一月二十五日抵債協議書約定，將上開面
    積土地所有權分別移轉登記為被上訴人壬○○、丁○○及謝
    魏淑英之繼承人即被上訴人癸○○、己○○、庚○○、辛○
    ○所有或公同共有。準此，上訴人辰○○基於七十九年九月
    十八日之協議書，而有代位魏金火之全體繼承人向上訴人乙
    ○○請求履行移轉系爭房地六分之一之權利，而視同上訴人
    辰○○與被上訴人等人於八十九年一月二十五日所為債務抵
    償契約，因辰○○怠為請求，被上訴人等人始基於該抵償契
    約之債權人地位，代位辰○○，向魏金火之全體繼承人，再
    向上訴人乙○○請求履行給付系爭土地。從而，本件並非係
    辰○○對於共同共有物之處分或債權約定，而係被上訴人等
    人代位辰○○基於七十九年九月十八日協議書所定，對魏金
    火及上訴人乙○○履行協議之債權請求，而與繼承之法律關
    係，及共同共有物之處分無關。又八十九年一月二十五日簽
    訂之協議書屬債權契約性質，並非公同共有物之物權處分行
    為，不生無權處分之問題。再者，上訴人子○○、辰○○以
    土地抵償債務，其意思表示並非以特定位置之土地為給付標
    的，而係著重於土地一定數量為給付標的，並非以不能之給
    付為契約之標的。退步言，縱認有以特定位置土地為清償而
    致標的不能確定，上訴人辰○○以連帶保證人義務負有連帶
    清償子○○積欠被上訴人債務之契約仍然有效。是上訴人子
    ○○、辰○○仍須負連帶清償之責。為此爰依代位權、信託
    物返還請求權、讓渡契約、系爭協議書、繼承等法律關係，
    提起本件訴訟。又按債務人對於第三人之金錢債權，經執行
    法院發扣押命令禁止債務人收取或為其他處分後，債務人對
    第三人提起給付訴訟，僅屬保存債權之行為，無礙執行效果
    ，尚非不得為之（最高法院91年度台上字第812號判例參照
    ）。再者，扣押命令禁止處分之效力，旨在排除執行債務人
    妨害執行債權人債權滿足之處分行為，執行債務人雖喪失處
    分權，但其為債權主體之地位，並不因該債權被扣押而受影
    響，故本件雖經原法院民事執行處核發中院慶民執九五執七
    字第二三九六七、二三九六八號執行命令，禁止辰○○請求
    丙○○○等全體繼承人移轉系爭房地應有部分各六分之一，
    及應有部分各二分之一，丙○○○等十一人亦不得對辰○○
    履行，被上訴人仍得保存債權而提起本訴。另上訴人乙○○
    抗辯稱，訴外人魏鄭素珍之請求權，已罹於十五年消滅時效
    ，乙○○基此亦為拒絕履行之抗辯云云。然查，依據79年9
    月18日協議書所載，魏金火將其系爭房地信託登記在乙○○
    名下之應有部分二分之一，平均分配予三位媳婦，即辰○○
    及訴外人魏謝素真、魏鄭素珍，各取得持分各六分之一。顯
    見魏謝素真、魏鄭素珍、辰○○三人之請求權個別獨立，訴
    外人魏鄭素珍之請求是否罹於時效，對於魏謝素真、辰○○
    之權利不生影響。
二、被上訴人之先位之訴：
　(一)訴之聲明：
　　1.上訴人乙○○應將坐落台中縣大雅鄉○○段10之1地號面
  　　積24平方公尺、同段14地號面積1540平方公尺、同段15地
  　  號面積1354平方公尺、同段20地號面積210平方公尺、同
      段20之1地號面積190平方公尺土地所有權應有部分各十萬
      分之6177辦理返還信託移轉登記為上訴人丙○○○、視同
      上訴人子○○、被上訴人癸○○、被上訴人己○○、被上
      訴人庚○○、被上訴人辛○○、視同上訴人戊○○○、視
      同上訴人甲○○○、視同上訴人丑○○、視同上訴人寅○
      ○、視同上訴人卯○○公同共有後，再移轉登記為上訴人
      辰○○所有，並由上訴人辰○○移轉所有權應有部分各十
      萬分之498登記為被上訴人壬○○所有、移轉所有權應有
      部分各十萬分之2491登記為被上訴人丁○○所有、移轉所
      有權應有部分各十萬分之3188為被上訴人癸○○、己○○
      、庚○○、辛○○公同共有。
　　2.訴訟費用由上訴人連帶負擔。
　(二)訴訟標的：
　　1.被上訴人壬○○等人對上訴人辰○○請求履行89年1月25
　　  日協議書之請求權。
　　2.被代位人辰○○對於魏金火全體繼承人請求履行79年9月1
      8日協議書所定給付贈與物之權利。
　　3.被代位人魏金火全體繼承人對於上訴人乙○○請求履行79
　　  年9月18日協議書返還信託物請求權。
三、被上訴人之第一備位之訴：
　(一)訴之聲明：
　　1.上訴人乙○○應將坐落台中縣大雅鄉○○段10之1地號面
　　　積24平方公尺、同段14地號面積1540平方公尺、同段15地
  　　號面積1354平方公尺、同段20地號面積210平方公尺、同
    　段20之1地號面積190平方公尺土地所有權應有部分各十萬
      分之6177辦理返還信託移轉登記為上訴人辰○○所有，再
      由上訴人辰○○移轉所有權應有部分各十萬分之498登記
      為被上訴人壬○○所有、移轉所有權應有部分各十萬分之
      2491登記為被上訴人丁○○所有、移轉所有權應有部分各
      十萬分之3188為被上訴人癸○○、己○○、庚○○、辛○
      ○公同共同。
　　2.訴訟費用由上訴人連帶負擔。
　(二)訴訟標的：
　　1.被上訴人壬○○等人對於上訴人子○○、辰○○請求履行
　　  89年1月25日協議書之請求權。
　　2.被代位人辰○○對於上訴人乙○○請求履行79年 9月18日
      協議書約定分配取得系爭不動產六分之一之請求權。
四、被上訴人第一審起訴之第二備位之訴：
　(一)訴之聲明：
　　1.上訴人乙○○應將坐落台中縣大雅鄉○○段10之1地號面
  　　積24平方公尺、同段14地號面積1540平方公尺、同段15地
    　號面積1354平方公尺、同段20地號面積210平方公尺、同
      段20之1地號面積190平方公尺土地所有權應有部分各十萬
      分之6177辦理返還信託移轉登記為上訴人丙○○○、視同
      上訴人子○○、被上訴人癸○○、被上訴人己○○、被上
      訴人庚○○、被上訴人辛○○、視同上訴人戊○○○、視
      同上訴人甲○○○、視同上訴人丑○○、視同上訴人寅○
      ○、視同上訴人卯○○所有後，再移轉登記為上訴人辰○
      ○所有。
　　2.上訴人子○○、辰○○應連帶給付被上訴人壬○○新台幣
　　　參拾萬元，連帶給付被上訴人丁○○新台幣壹佰伍拾萬元
  　　，連帶給付被上訴人癸○○、己○○、庚○○、辛○○新
    　台幣壹佰玖拾貳萬元，暨均自民國89年1月26日起至清償
      日止按年息百分之五計算之利息。
　　3.訴訟費用由上訴人連帶負擔。
　(二)訴訟標的：
　　1.被上訴人壬○○等人依89年1月25日協議書所定對於上訴
　　  人子○○、辰○○連帶清償債務之請求權。
　　2.被代位人辰○○依79年 9月18日協議書對於魏金火全體繼
      承人請求履行給付贈與物之權利。
　　3.魏金火全體繼承人依79年9月18日協議書對於上訴人乙○
　　  ○請求返還信託物之權利。
五、請求駁回對造之上訴。
乙、上訴人乙○○、丙○○○則以：被上訴人主張依據八十九年
    一月二十五日簽訂之協議書，上訴人乙○○應將系爭土地特
    定範圍面積之土地所有權，移轉予魏金火之繼承人。惟基於
    上訴人乙○○與魏金火之信託關係，魏金火所有之系爭信託
    財產為土地所有權二分之一，而非系爭土地中特定範圍面積
    之土地，被上訴人主張上訴人應移轉系爭土地特定坪數之土
    地所有權予魏金火之繼承人，尚非有據。再者，上述遺產屬
    於全體繼承人公同共有，在未得全體繼承人同意，不得為處
    分行為或其他權利之行使。八十九年一月二十五日簽訂之協
    議書乃係就公同共有物之處分行為，應屬無效，自無拘束其
    他繼承人之效力。又按最高法院17年上字第1118號判例意旨
    曾云：『解釋契約，固須探求當事人立約時之真意，不能拘
    泥於契約之文字，但契約文字業已表示當事人真意，無須別
    事探求者，即不得反捨契約文字而更為曲解』。茲依系爭89
    年1月25日簽訂之協議書文字，業已明示子○○係以系爭土
    地特定坪數之土地抵償子○○積欠之金錢債務，而非移轉系
    爭土地所有權之應有部分予被上訴人甚明。當契約文字業已
    表示當事人之真意，無須別事探求者，即不得反捨契約文字
    而更為曲解。是證人子○○雖曾到庭證稱：「上開抵償坪數
    是換算成土地持分，並非土地之特定位置。」云云，核與前
    開最高法院判例意旨不符，自不足採。又子○○與辰○○於
    87年1月2日共同受讓訴外人魏鄭素珍依據79年9月18日協議
    書得請求魏金火移轉上述信託物持分六分之一權利，乃屬魏
    金火全體繼承人公同共有，子○○不得以之抵償其個人之債
    務，且此請求權亦已罹於15年消滅時效期間，上訴人乙○○
    自得拒絕履行。又上訴人乙○○另案向原法院聲請查封上訴
    人辰○○請求移轉上開土地及建物所有權應有部分之權利（
    原法院九十五年六月二十六日九十五年度執七字第二三九六
    七號執行命令）。視同上訴人辰○○對上開房地已喪失處分
    之權利，被上訴人自不得代位行使辰○○之權利。又被上訴
    人備位聲明主張，其欲保全對於視同上訴人辰○○之金錢債
    權，必須以視同上訴人辰○○已陷於無資力或資力不足而有
    保全之必要，被上訴人始能代位行使被告辰○○之權利，然
    被上訴人並未就此保全之要件為相當之主張及舉證，自無理
    由等語資為抗辯。並聲明請求駁回被上訴人先、後位之訴。
丙、視同上訴人卯○○未於言詞辯論期日到庭，據其以前到庭之
    聲明以：請求駁回被上訴人之訴。
丁、視同上訴人子○○、辰○○未於言詞辯論期日到庭，據其二
    人提出之書狀略以：八十八年十月三十一日在豐原市市○街
    十八號召開債權會議，會議結論為：系爭房地售出後，償還
    彰化銀行貸款兩筆（四百萬、三百萬），剩餘款項由債權人
    依比例分配。系爭房地上訴人乙○○持分六分之三，上訴人
    子○○除原有持分六分之一外，於八十八年向訴外人魏鄭素
    珍以每坪六萬元購得持分六分之一後，共有六分之二約三百
    四十坪。系爭房地因信託在上訴人乙○○名下，因乙○○既
    未出售土地並返還售地所得或返還信託土地，致債務人子○
    ○、辰○○無法履行債務。再者，89年1月25日協議書係遭
    謝素真、壬○○、魏淑英等人脅迫所簽立，應屬無效等語置
    辯。
戊、視同上訴人戊○○○、甲○○○、丑○○、寅○○均未於言
    詞辯論期日到場，亦未提出準備書狀作何聲明或陳述。
參、法官協議到庭兩造爭點整理：（見本審卷一第53頁反頁、本
    審卷二第31頁及原審判決書第9頁至第11頁）
一、兩造不爭執事項：
　(一)魏金火、乙○○、子○○、辰○○、寅○○、魏謝素真、卯
  　○○、魏鄭素珍於79年7月18日簽訂協議書一份。
　(二)（債務人）子○○、（債務人之連帶保證人）辰○○與（債
  　權人）壬○○、謝素真、丁○○、魏淑英於89年1月25日簽
    訂抵債協議書一份。
　(三)魏素真另案請求上訴人乙○○等返還信託土地業經原審法院
　  以94年度訴字第2135號判決後，上訴二審並經本院以95年度
    上字第173號判決確定。又本院95年上字第173號確定判決後
    ，經當事人提起再審之訴，經本院96年度再易字第21號判決
    再審之訴駁回確定。
　(四)魏金火於84年1月10日死亡，繼承人謝魏淑英於89年7月23日
  　死亡，魏金火死亡後之繼承人有：丙○○○、子○○、癸○
    ○、己○○、庚○○、辛○○、戊○○○、甲○○○、丑○
    ○、寅○○、卯○○計十一人。辰○○、魏謝素真、魏鄭素
    珍係魏金火的媳婦，並非繼承人。
　(五)門牌號碼臺中縣大雅鄉○○村○○路六之一、六之二號工廠
　  之土地及建物（即坐落臺中縣大雅鄉○○段十之一地號、同
    段十四地號、同段十五地號、同段二十地號、同段二十之一
    地號土地，及其上第十三建號、第十四建號、第十五建號、
    第十六建號建物），其所有權應有部分各二分之一，係魏金
    火生前信託在上訴人乙○○名上，上訴人乙○○應於八十年
    農曆元月一日返還系爭信託財產予魏金火。魏金火與乙○○
    間之信託關係因魏金火死亡而消滅。
　(六)魏金火已於84年1月10日死亡、魏金火與上訴人乙○○間之
　  信託契約關係已消滅、上訴人乙○○即有將上開土地、建物
    應有部分各二分之一移轉登記予魏金火之繼承人即丙○○○
    等十一位繼承人之義務。
　(七)魏金火生前已將信託予上訴人乙○○之上開土地、建物應有
  　部分各二分之一，平均贈與辰○○、魏謝素真、魏鄭素珍（
    即受贈人各得請求乙○○移轉登記系爭土地、建物所有權應
    有部分各六分之一的權利）。
　(八)上訴人乙○○、訴外人張仲仁以對視同上訴人子○○、辰○
  　○之債權聲請原審法院民事執行處核發執行命令（95年6月2
    6日中院慶民執字95執字第23967號），扣押視同上訴人子○
    ○得請求上訴人乙○○移轉系爭房地各應有部分二分之一予
    視同上訴人子○○及其他繼承人公同共有之債權；及視同上
    訴人辰○○得請求丙○○○等十一人移轉系爭房地各應有部
    分六分之一之債權（嗣原審執行處又於96年1月5日以中院慶
    民執字95執字第23967號撤銷對子○○部分之執行命令）。
　(九)87年1月2日魏鄭素珍及卯○○夫妻二人將其受贈上開六分之
  　一的持分讓渡與子○○及辰○○夫妻二人。
二、爭執之事項：
  (一)被上訴人等可否以視同上訴人子○○、辰○○於89年1月25
    日所簽之協議書，代位視同上訴人辰○○請求魏金火之全體
    繼承人丙○○○等十一人，分別移轉系爭土地之應有部分十
    萬分之四九八予被上訴人壬○○、十萬分之二四九一予被上
    訴人丁○○、各十萬分之三一八八予被上訴人癸○○、己○
    ○、庚○○、辛○○？
  (二)上訴人乙○○、訴外人張仲仁以對視同上訴人子○○、辰○
    ○之債權聲請原審法院民事執行處核發執行命令，扣押視同
    上訴人子○○得請求上訴人乙○○移轉系爭房地各應有部分
    二分之一予視同上訴人子○○及其他繼承人公同共有之債權
    ；及視同上訴人辰○○得請求丙○○○等十一人移轉系爭房
    地各應有部分六分之一之債權，對本件之請求有無影響？
肆、得心證之理由：
一、查魏金火、乙○○、子○○、辰○○、寅○○、魏謝素真、
    卯○○、魏鄭素珍於79年7月18日簽訂協議書一份，如前所
    述，並有協議書乙件在卷可按（見原審卷一第38至40頁），
    且其內容詳如附件一所示。又子○○、辰○○與壬○○、謝
    素真、丁○○、魏淑英於89年1月25日簽訂協議書一份，亦
    如前述，並有協議書乙件在卷可參（見原審卷一第41頁），
    且其內容詳如附件二所示。又視同上訴人子○○、辰○○雖
    抗辯89年1月25日協議書係遭謝素真、壬○○、魏淑英等人
    脅迫所簽立，應屬無效云云。然非但為被上訴人所否認，且
    苟子○○、辰○○遭脅迫簽立該89年1月25日協議書，亦已
    逾民法第93條一年之除斥期間，而不得撤銷其意思表示，是
    子○○、辰○○前開抗辯，自不足取。
二、又按不動產經法院囑託辦理查封、假扣押、假處分登記後，
    在未為塗銷登記前，依修正土地登記規則第一百二十九條規
    定（修正前為第一百二十八條)，登記機關既應停止與其權
    利有關之新登記，則對該不動產相關權利登記之請求，即處
    於給付不能之狀態，法院自不得命為該相關權利之登記。（
    最高法院88年度台上字第880號、84年度台上字第1363號裁
    判參照）。查辰○○自79年9月18日受贈之系爭房地應有部
    分各六分之一，業經原法院民事執行處核發執行命令（95年
    6月26日中院慶民執字95執字第23967號），扣押在案，如前
    所述，並經本院調閱原審95年度執字第23967、23968號執行
    卷，核閱無誤。查辰○○自79年9月18日受贈之系爭土地應
    有部分各六分之一，既經原法院民事執行處核發執行命令，
    扣押在案，即屬給付不能，被上訴人自不得再請求法院移轉
    登記。又最高法院91年台上字第812號判例要旨雖謂：「債
    務人對於第三人之【金錢債權】，經執行法院發扣押命令禁
    止債務人收取或為其他處分後，債務人對第三人提起給付訴
    訟，僅屬保存債權之行為，無礙執行效果，尚非不得為之」
    云云。惟該判例要旨就執行命令標的，限於「金錢債權」，
    核與本件執行命令標的為「特定不動產」，顯屬有間。再按
    強制執行法第130條第1項規定：「命債務人為一定之意思表
    示之判決確定或其他與確定判決有同一效力之執行名義成立
    者，視為自其確定或成立時，債務人已為意思表示」，如法
    院判准如被上訴人移轉系爭土地應有部分，即刻發生權利之
    變動，自非單純保存債權之行為，是被上訴人比附援引最高
    法院91年台上字第812號判例意旨，並陳稱本件給付之訴，
    僅屬保存債權之行為，無礙執行效果，尚非不得為之云云，
    顯有誤會。
三、又查87年1月2日魏鄭素珍及卯○○夫妻二人將其受贈系爭房
    地六分之一的持分讓渡與子○○及辰○○夫妻二人，亦如前
    所述，並有該讓渡契約書乙件在卷可考（見原審卷二第95、
    96頁），故89年1月25日協議書記載「甲方（即子○○）因
    積欠乙方（即魏淑英、謝素真、壬○○、丁○○）共計新台
    幣伍佰壹拾萬元正，願以台中縣大雅鄉○○村○○路6-1、6
    -2號工廠約壹仟坪，【持分2/6】，願以其中5坪過戶於壬○
    ○抵債務新台幣參拾萬元正．．．．．．」，其中持分2/6
    部分，除上開辰○○受贈之持分1/6外，尚包括子○○、辰
    ○○受讓之持分1/6。惟查，被上訴人於本件原審起訴時即9
    4年9月16日並未主張上開87年1月2日讓渡契約書乙節，直至
    子○○、辰○○於96年2月14日向原審具狀陳述上開讓渡契
    約，並於同年3月13日檢送87年1月2日讓渡契約書乙件，且
    法院於96年3月15日傳訊證人鄭美蓁（即鄭素珍）到庭作證
    ，被上訴人始於96年4月9日準備書狀提及上開87年1月2日讓
    渡契約書乙節，此有被上訴人起訴狀、子○○、辰○○準備
    書狀、檢送之87年1月2日讓渡契約書乙件、證人鄭美蓁（即
    鄭素珍）證詞、被上訴人於96年4月9日準備書狀等在卷可參
    （見原審卷一第1至8頁；卷二第86、87、95、96頁、第97至
    100頁；第133頁）。足證被上訴人於96年4月9日之前，代位
    行使之權利，乃被代位人辰○○依79年9月18日協議書所受
    贈系爭土地持分1/6權利，而非代位行使被代位人子○○、
    辰○○於87年1月2日讓渡契約所受讓另筆系爭土地持分1/6
    權利（查魏金火於79年9月18日書立協議書，將系爭房地之
    持分1/6贈與鄭素珍即鄭美蓁；鄭美蓁夫妻於79年9月18日再
    將系爭房地持分1/6，讓與子○○、辰○○夫妻，業如前述
    ）。又查鄭美蓁依據79年9月18日協議書第三條、第十一條
    等約定，得於80年農曆元月一日起（即民國80年2月15日起
    ），向上訴人乙○○請求移轉系爭房地持分1/6，有該協議
    書可參，則自80年2月15日起，迄95年2月15日止，該移轉登
    記請求權罹於十五年時效期間，而受讓人子○○、辰○○於
    87年1月2日受該鄭美蓁上開持分1/6後，從未向乙○○催討
    系爭房地等情，亦經子○○、辰○○於本院證述明確在卷（
    見本審卷二第32頁），則子○○、辰○○受讓鄭美蓁上開持
    分1/6請求權，亦應罹於十五年時效期間，是上訴人乙○○
    、丙○○○主張魏鄭素珍（即鄭美蓁）持分//6權利已罹時
    效期間，並拒絕履行鄭美蓁讓與子○○、辰○○之上開持分
    1/6權利，為有理由。至79年9月18日協議書第九條雖約定：
    「丙（即子○○、辰○○）、丁（即寅○○、魏謝素真）、
    戊（即卯○○、魏鄭素珍）參方各人名義不動產出租之租金
    收入及地價稅、房屋稅之繳納，均由丙、丁、戊參方各自收
    入或負擔」云云，乃單純租金約定，核與上開鄭美蓁1/6持
    分請求權，是否中斷時效無關，是被上訴人抗辯依79年9月1
    8日協議第九條收取租金約定，有民法第129條第1項第2款承
    認效力，鄭美蓁1/6持分請求權，時效期間應予中斷云云，
    顯有誤會。
四、綜上，被上訴人主張依89年1月25日協議書中有關子○○、
    辰○○對系爭土地持分2/6權利，其中持分1/6部分因法院扣
    押命令而給付不能；另持分1/6部分，因上訴人乙○○、丙
    ○○○時效抗辯而拒絕給付，則被上訴人前開先位聲明、第
    一備位聲明及第二備位聲明其第1.項部分，均無理由。又按
    民事訴訟法第255條第1項第4款規定：「因情事變更而以他
    項聲明代最初之聲明者」，並依同法第446條第1項但書規定
    ，於第二審勿庸他造同意。查被上訴人上開請求雖無理由，
    然其依89年1月25日協議書及繼承之法律關係，及前開第二
    備位聲明其第2.項主張：子○○、辰○○應各給付積欠被上
    訴人之三十萬元、一百五十萬元、一百九十二萬元及其法定
    遲延利息，應有理由，自應准許。
伍、綜上所述，上訴人乙○○、丙○○○及視同上訴人等抗辯，
    尚屬可信。從而，被上訴人本於代位權、信託物返還請求權
    、讓渡契約、系爭協議書、繼承等法律關係，提起前開先位
    之訴，為無理由，不應准許。是原審判如被上訴人先位請求
    ，自有未洽。上訴意旨指摘原判決不當，求予廢棄改判，為
    有理由。自應由本院予以廢棄改判，如主文第二項所示。又
    被上訴人前開第一備位聲明及第二備位聲明其第1.項部分，
    均無理由，亦應駁回。至被上訴人主張前開第二備位聲明其
    第2.項主張子○○、辰○○應各給付積欠被上訴人之三十萬
    元、一百五十萬元、一百九十二萬元及其法定遲延利息，應
    有理由，自應准許。
陸、本件事證已臻明確，兩造其餘攻擊或防禦方法及所提證據，
    均與本院心證之形成，不生影響，爰不一一再加以論述，併
    此明．
柒、據上論結，本件上訴為有理由，被上訴人先位聲明無理由，
    備位聲明一部有理由，一部無理由，依民事訴訟法第四百六
    十三條、第三百八十五條第一項前段、第四百五十條、第四
    百四十九條、第七十八條、第八十五條第二項前段，判決如
    主文。
中　　華　　民　　國　　96　　年　　10　　月　　31　　日
          民事第一庭    審判長法　官　吳 火 川
                              法　官　簡 清 忠
                              法　官　陳 繼 先
以上正本係照原本作成。
如對本判決上訴，須於收受判決送達後二十日內向本院提出上訴
書狀，其未表明上訴理由者，應於提出上訴後二十日內向本院提
出上訴理由書（須按他造人數附具繕本）。
上訴時應提出委任律師為訴訟代理人之委任狀。具有民事訴訟法
第四百六十六條之一第一項但書或第二項之情形為訴訟代理人者
，另應附具律師及格證書及釋明委任人與受任人有該條項所定關
係之釋明文書影本。
　　　　　　                  書記官　陳 三 軫
中　　華　　民　　國　　96　　年　　11　　月　　 1　　日
附件一：
（79年7月18日）協 議 書
同立協議書人魏金火（以下稱甲方）、乙○○（以下稱為乙方）
、子○○、辰○○（以下稱為丙方）、寅○○、魏謝素真（以下
稱為丁方）、卯○○、魏鄭素珍（以下稱為戊方），茲為甲、乙
雙方共同出資經營之佳成企業工廠及甲方投資之東峰建材行之股
份、資產、分配與丙、丁、戊之事宜等經甲、乙、丙、丁、戊訂
立協議條件如下：
一、佳成企業工廠雖以乙方名義獨資申請營業，及佳成企業工廠
    現使用廠房（座落大雅鄉○○村○○路6-1、6-2號）之土地
    、建物亦以乙方名義登記所有權全部，但事實為甲、乙各持
    分貳分之壹，甲、乙均確認之。
二、甲方願將前項佳成企業工廠之股份貳分之壹，平均分配歸丙
    方子○○及丁方魏謝素真取得持分各肆分之壹，其權利、義
    務均同，但原甲方之業務參與權，則全部由丙方子○○取代
    ，丁方魏謝素真不得干預。
三、甲方願將佳成企業工廠座落大雅鄉○○村○○路6-1、6-2號
    之土地及建物之所有權貳分之壹平均分配歸丙方辰○○、丁
    方魏謝素真、戊方魏鄭素珍取得持分各陸分之壹，其權利、
    義務相同。
四、佳成企業工廠轉投資谷關之土地，佳成企業工廠應有持分之
    貳分之壹屬甲方所有，而甲方願將之分配歸戊方卯○○取得
    ，其權利、義務均同。
五、佳成企業工廠向彰銀貸款新台幣肆佰萬元正，轉投資豐原市
    ○○路之土地，佳成企業工廠應有持分之貳分之壹屬甲方所
    有，而甲方願將其中捌分之參平均分配歸丙方子○○、丁方
    寅○○、戊方卯○○取得持分各捌分之壹，其權利、義務相
    同。
六、甲方投資東峰建材行之股份願意分配歸戊方卯○○取得，其
    權利、義務均同。
七、丁方寅○○同意佳成企業工廠之股份及廠房土地之權利由魏
    謝素真承受，但丁方魏謝素真應每個月給付寅○○新台幣壹
    萬元正為附帶條件。
八、（刪除）。
九、丙、丁、戊參方各人名義不動產出租之租金收入及地價稅、
    房屋稅之繳納，均由丙、丁、戊參方各自收入或負擔。
十、丙方子○○、丁方魏謝素真，每個月每人應各給付甲方新台
    幣伍仟元正為贍養費，戊方不需負擔，但甲方之生活起居、
    三餐飲食均由戊方負責。
十一、佳成企業工廠及東峰建材行，民國柒拾玖年之分配紅利仍
      由甲方支領。本協議書各條約定均自民國捌拾年農曆元月
      壹日起生效履行。
十二、本協議書共繕壹式捌份，由甲、乙、丙、丁、戊方捌人各
      執壹份存照。
立協議書人（甲方）：魏金火　 (印)
住址：神岡鄉○○路105號立協議書人
（乙方）：乙○○ (印)住址：豐原市○○街167號
立協議書人（丙方）：子○○ (印)
立協議書人（丙方）：辰○○ (印)
住址：豐原市市○街18號
立協議書人（丁方）：寅○○(印)
立協議書人（丁方）：魏謝素真（印）
住址：豐原市○○街84號
立協議書人（戊方）：卯○○　 (印)
立協議書人（戊方）：魏鄭素珍 (印)
住址：神岡鄉○○路105號
中　華　民　國　柒拾玖　年　玖　月拾捌日
附件二：
（89年1月25日）協 議 書
立協議書人壬○○、謝素真、丁○○、魏淑英（以下簡稱乙方）
、立協議書人子○○（以下簡稱甲方）。甲方因積欠乙方共計新
台幣伍佰壹拾萬元正，願以台中縣大雅鄉○○村○○路6-1、6-2
號工廠約壹仟坪，持分2/6，願以其中5坪過戶於壬○○抵債務新
台幣參拾萬元正，過戶23坪於謝素真抵債務新台幣壹佰參拾捌萬
元正，過戶25坪於丁○○抵債務新台幣壹佰伍拾萬元正，過戶32
坪於魏淑英抵債務新台幣壹佰玖拾貳萬餘元正，恐口無憑，經雙
方協議持立本協議書雙方每人各執壹份為憑。
立協議書人（甲方）：子○○　(指印)
住址：台中縣潭子鄉○○村○○路121巷8弄9號
甲方連帶保證人：辰○○　　 (指印)
住址：台中縣潭子鄉○○村○○路121巷8弄9號
立協議書人（乙方）：魏淑英　(印)
住址：台中縣豐原市○○里○○路○段102號
立協議書人（乙方）：謝素真　(印)
地址：台中縣豐原市○○里○○鄰○○街84號
立協議書人（乙方）：壬○○　(印)
住址：台中縣豐原市○○里○○路○段156號
立協議書人（乙方）：丁○○　(印)代魏淑英　(印)
住址：台中縣豐原市○○里○○街157號
